---
title: "EDA - CEAP"
output:
    html_document:
        code_folding: hide
        theme: flatly
---
```{r echo=FALSE, message=FALSE, warning=FALSE}

library(tidyverse)
library(here)
library(lubridate)

theme_set(theme_bw())

```

## Os Dados

```{r echo=FALSE, message=FALSE, warning=FALSE}
read_csv(here::here("data/dadosCEAP.csv"),
           progress = F,
           col_types = cols(
             nomeParlamentar = col_character(),
             idCadastro = col_integer(),
             sgUF = col_character(),
             sgPartido = col_character(),
             tipoDespesa = col_character(),
             especDespesa = col_character(),
             fornecedor = col_character(),
             CNPJCPF = col_character(),
             tipoDocumento = col_integer(),
             dataEmissao = col_character(),
             valorDocumento = col_double(),
             valorGlosa = col_integer(),
             valorLíquido = col_double())) -> data

read_csv(here::here("/data/limiteMensalCEAP.csv"),
           progress = F,
           col_types = cols(
             UF = col_character(),
             limite_mensal = col_double())) -> limite_mensal

names(limite_mensal)[2] <- "limiteMensal"

data %>% 
  full_join(limite_mensal,
            by = c("sgUF" = "UF")) -> data
```

```{r}
data %>% glimpse()
```

Para a nossa análise iremos utilizar dados sobre as despesas dos deputados federais da legislatura atual com a atividade parlamentar. Para isso usaremos os dados do CEAP, que é uma cota única mensal destinada a custear os gastos dos deputados exclusivamente vinculados ao exercício da atividade parlamentar. 

Os dados foram coletados no site de transparência da Câmara. 

### Descrição das variáveis

No nosso conjunto de dados nós temos 14 variáveis:

#### nomeParlamentar

```
Nome adotado pelo Parlamentar ao tomar posse do seu mandato.
```

#### idCadastro

```
Número que identifica unicamente um deputado federal na CD.
```

#### sgUF

```
No contexto da cota CEAP, representa a unidade da federação pela qual o deputado foi eleito e é utilizada para definir o valor da cota a que o deputado tem.
```

#### sgPartido

```
Sigla do partido do parlamentar.
```

#### tipoDespesa

```
O seu conteúdo é a descrição do Tipo de Despesa relativo à despesa em questão.
```

#### especDespesa

```
Representa a descrição  especificação mais detalhada de um referido Tipo de Despesa.
```

#### fornecedor

```
O conteúdo deste dado representa o nome do fornecedor do produto ou serviço presente no documento fiscal
```

#### CNPJCPF

```
O conteúdo deste dado representa o CNPJ ou o CPF do emitente do documento fiscal, quando se tratar do uso da cota em razão do reembolso despesas comprovadas pela emissão de documentos fiscais.
```

### tipoDocumento

```
Este dado representa o tipo de documento do fiscal – 0 (Zero), para Nota Fiscal; 1 (um), para Recibo; e 2, para Despesa no Exterior.
```

### dataEmissao

```
O conteúdo deste dado é a data de emissão do documento fiscal ou a data do documento que tenha dado causa à despesa.
```

#### valorDocumento

```
O seu conteúdo é o valor de face do documento fiscal ou o valor do documento que deu causa à despesa. Quando se tratar de bilhete aéreo, esse valor poderá ser negativo, significando que o referido bilhete é um bilhete de compensação, pois compensa um outro bilhete emitido e não utilizado pelo deputado (idem para o dado vlrLiquido abaixo).
```

#### valorGlosa

```
O seu conteúdo representa o valor da glosa do documento fiscal que incidirá sobre o Valor do Documento, ou o valor da glosa do documento que deu causa à despesa.
```

#### valorLiquido

```
O seu conteúdo representa o valor líquido do documento fiscal ou do documento que deu causa à despesa e será calculado pela diferença entre o Valor do Documento e o Valor da Glosa. É este valor que será debitado da cota do deputado. Caso o débito seja do Tipo Telefonia e o valor seja igual a zero, significa que a despesa foi franqueada.
```

#### limiteMensal

```
O seu conteúdo representa o límite mensal de CEAP para o estado (UF) do parlamentar.
```


# Perguntas 

## Quais são os deputados que gastaram mais dinheiro da CEAP? Quais são os mais econômicos?

```{r}
data %>%
    group_by(sgUF,
             idCadastro, 
             nomeParlamentar) %>%
    summarize(valorTotal = sum(valorLíquido)) %>%
    ungroup() %>%
    filter(valorTotal >= 0) %>%
    arrange(valorTotal) %>% 
    slice(c(1:10, (n()-9):n())) %>% # 10 primeiros e 10 ultimos parlamentares
    mutate(mediaGasto = mean(valorTotal),
           gastaMuito = if_else(valorTotal > mediaGasto, 
                                "Gastadores", "Econômicos")) %>%  # classificação baseada na media dos gastos
    ggplot(aes(x = valorTotal, 
               y = reorder(nomeParlamentar, valorTotal))) +
    geom_point(aes(color = sgUF), size = 3.5) +
    theme(axis.text.x = element_text(angle = 30,
                                     hjust = 1)) +
    labs(x = "Gasto total (R$)", 
         y = "Nome do Parlamentar",
         fill = "Sigla do Estado") +
    facet_wrap(~gastaMuito, scales = "free")
```

Há casos em que os gastos são negativos, principalmente quando se trata de bilhetes aéreos pois podem significar um bilhete de compensação, pois compensa um outro bilhete emitido e não utilizado pelo parlamentar. E para evitar tais tratamentos, filtramos os parlamentares que possuíam a soma de seus gastos maior ou igual a 0 (`valorTotal >= 0`). 

Na visualização é possível perceber 2 grupos de 10 parlamentares, um grupo é de parlamentares __econômicos__ e o outro de parlamentares __gastadores__. Na primeira olhada conseguimos perceber que há uma enorme diferença entre os dois grupos, enquanto o maior gasto dos __econômicos__ é de `R$ 179,18` o menor gasto dos __gastadores__ é de `R$ 1.405.644,19`. 

O mais gastador é __EDIO LOPES__ e o mais econômico é __CAMILO COLA__.

## Quais os estados cujos deputados gastam mais no exterior? Quais os estados cujos deputados gastam menos no exterior?

Os gastos com despesas no exterior são caracterizados por ter o `tipoDocumento` com valor 2, portanto, aplicaremos um filtro nos nossos dados para realizar a visualização.

```{r}
data %>%
  filter(tipoDocumento == 2) %>%
  group_by(sgUF) %>%
  summarize(gastoExterior = sum(valorLíquido)) %>%
  ggplot(aes(x = reorder(sgUF, gastoExterior),
             y = gastoExterior,
             fill = sgUF)) +
  geom_bar(stat = "identity") +
  labs(x = "Estado", 
       y = "Despesas no Exterior (R$)", 
       fill = "Sigla do Estado")
```

Com a visualização acima conseguimos perceber que os estados que mais gastam no exterior são __SP (São Paulo)__, __MG (Minas Gerais)__ e __PE (Pernambuco)__ enquanto os que menos gastam são __MA (Maranhão)__, __PB (Paraíba)__ e __PA (Pará)__.

## Quais os partidos cujos parlamentares mais usam CEAP no estado da Paraíba? Quais são os que menos usam? Mesmas perguntas considerando valores em R$.

```{r}
data %>%
  filter(sgUF == "PB") %>%
  na.omit(sgUF,
          sgPartido,
          valorLíquido) %>%
  group_by(sgPartido) %>%
  summarize(gastoTotal = sum(valorLíquido)) %>%
  ggplot(aes(x = reorder(sgPartido, gastoTotal),
             y = gastoTotal,
             fill = sgPartido)) +
  geom_bar(stat = "identity") +
  scale_y_continuous(breaks = seq(from = 650,
                                  to = 390000,
                                  by = 60000)) + # Melhorar a exibição (antes estava com escala log pela grande diferença entre os dados)
  labs(x = "Partido", 
       y = "Uso do CEAP (R$)", 
       fill = "Sigla do Partido")
```

A partir da visualização acima, conseguimos perceber que existe uma grande dominância do partido __PMDB (Movimento Democrático Brasileiro)__ em relação ao uso DO CEAP, com o valor de __R$ 389.826,44__ enquanto que o partido __PROS (Partido Republicano da Ordem Social)__ utilizou apenas __R$ 672,21__ seguido do __PSC (Partido Social Cristão)__ que utilizou um pouco mais, com __R$ 3.802,40__.

## Quais os deputados que mais ultrapassam o limite de CEAP do seu estado? (Limite mensal).

Para essa pergunta iremos utilizar um outro conjunto de dados que nos diz o limite mensal de uso do CEAP por estado.

```{r}
limite_mensal %>% glimpse()
```

Portanto, primeiro iremos fazer o tratamento dos dados para termos o mês e ano do gasto:

```{r}
data %>% 
  mutate(dataEmissao = parse_date_time(dataEmissao,"%Y-%m-%d %H:%M:%S"),
         anoMes = paste(lubridate::year(dataEmissao),
                            lubridate::month(dataEmissao), sep = "-")) -> data.limiteMensal # pegando o ano e mês do gasto para facilitar nas visualizações mais pela frente
  
data.limiteMensal %>% glimpse()
```

E por fim...

```{r}
data.limiteMensal %>%
  group_by(sgUF, idCadastro, anoMes,
           nomeParlamentar, limiteMensal) %>% 
  summarise(gastoMensal = sum(valorLíquido)) %>% 
  filter(anoMes != "NA-NA") %>% 
  filter(gastoMensal > limiteMensal) %>%
  ungroup() -> data.gastosMensais

data.gastosMensais %>%
  group_by(nomeParlamentar) %>%
  summarise(diferencaGasto = sum(limiteMensal) - sum(gastoMensal)) %>% # A diferença de gastos é usada pra saber quanto ele gasta em relação ao limite (se > 0 então gasta menos, se < 0 então gasta mais)
  arrange(diferencaGasto) %>%
  slice(c(1:5)) %>% # observação para uma pequena amostra de 5 parlamentares
  ggplot(aes(x = reorder(nomeParlamentar, diferencaGasto),
             y = diferencaGasto,
             fill = nomeParlamentar)) +
  geom_bar(stat = "identity") +
  scale_y_continuous(breaks = seq(from = 0,
                                to = -540000,
                                by = -90000)) + # Melhorar a exibição (antes estava com escala log pela grande diferença entre os dados)
  coord_flip() +
  labs(x = "Parlamentar", 
       y = "Diferença de Gastos (R$)", 
       fill = "Nome do Parlamentar")
```

Na visualização acima temos os 5 primeiros parlamentares que gastam mais do que o limite mensal, podemos perceber que os valores para a __Diferença de Gastos__ para cada um deles é bem inferior a __0__, ou seja, a diferença `sum(limiteMensal) - sum(gastoMensal)` é realmente muito desigual, tendo eles gastado bem mais que o limite.

## Quais estados cujos parlamentares gastam mais com passagens aéreas?

```{r}
data %>%
  filter(tipoDespesa == "PASSAGENS AÉREAS") %>%
  group_by(sgUF) %>%
  summarize(gastoPassagens = sum(valorLíquido)) %>%
  filter(sgUF != "NA") %>%
  ggplot(aes(x = reorder(sgUF, gastoPassagens),
             y = gastoPassagens,
             fill = sgUF)) +
  geom_bar(stat = "identity") +
  labs(x = "Estado", 
       y = "Gasto com Passagens Aéreas (R$)", 
       fill = "Sigla do Estado")
```

Dentre os estados acima, os que mais gastam com passagens aéreas são __MG (Minas Gerais)__, __RJ (Rio de Janeiro)__, __AM (Amazonas)__, __SP (São Paulo)__.

## Escolha três partidos e responda: Quais são os tipos de despesa mais utilizados no uso da CEAP pelos deputados desses partidos? Mesma pergunta considerando valores em R$.

Dentre os partidos presentes no nosso conjunto de dados iremos escolher os mais "famosos": __PT__, __PSDB__ e __PMDB__.

### PT

```{r}
data %>%
  filter(sgPartido %in% c("PT")) %>%
  group_by(tipoDespesa) %>%
  summarize(gastoTotal = sum(valorLíquido)) %>%
  ggplot(aes(x = reorder(tipoDespesa, gastoTotal),
             y = gastoTotal)) +
  geom_bar(stat="identity",
           fill="#A81F24") +
  labs(y = "Gasto Total (R$)", 
       x = "Tipo de gasto") +
  coord_flip() 
```

É bem fácil percebermos que o partido __PT__ possui muitos gastos com __Emissão de Bilhete Aéreo__, mas também tem gastos com __Divulgação da Atividade Parlamentar__ e dentre outras tarefas como podemos ver mais acima.

### PSDB

```{r}
data %>%
  filter(sgPartido %in% c("PSDB")) %>%
  group_by(tipoDespesa) %>%
  summarize(gastoTotal = sum(valorLíquido)) %>%
  ggplot(aes(x = reorder(tipoDespesa, gastoTotal),
             y = gastoTotal)) +
  geom_bar(stat="identity",
           fill="#143489") +
  labs(y = "Gasto Total (R$)", 
       x = "Tipo de gasto") +
  coord_flip() 
```

De forma bastante semelhante ao __PT__, o __PSDB__ possui gastos concentrados em __Emissão de Bilhete Aéreo__ com alguns outros gastos na __Divulgação da Atividade Parlamentar__.

### PMDB

```{r}
data %>%
  filter(sgPartido %in% c("PMDB")) %>%
  group_by(tipoDespesa) %>%
  summarize(gastoTotal = sum(valorLíquido)) %>%
  ggplot(aes(x = reorder(tipoDespesa, gastoTotal),
             y = gastoTotal)) +
  geom_bar(stat="identity",
           fill="#FFB301") +
  labs(y = "Gasto Total (R$)", 
       x = "Tipo de gasto") +
  coord_flip() 
```

Para o __PMDB__ temos a situação inversa, o maior gasto do partido é com __Divulgação da Atividade Parlamentar__ e em seguida, os gastos com __Emissão de Bilhete Aéreo__.

### Conclusão

Desconsiderando esses dois comuns e grandes gastos dos partidos acima, o terceiro ponto em que eles mais gastam o dinheiro é com __Manutenção de Escritório de Apoio à Atividade Parlamentar__ para o __PT__ e __PSDB__ enquanto que para o __PMDB__ temos mais gastos com __Locação ou Fretamento de Veículos Automotores__.