---
title: "EDA - CEAP - Parte 2"
output:
    html_document:
        code_folding: hide
        theme: flatly
---
```{r echo=FALSE, message=FALSE, warning=FALSE}

library(tidyverse)
library(here)
library(lubridate)

theme_set(theme_bw())

```

## Os Dados

```{r echo=FALSE, message=FALSE, warning=FALSE}
read_csv(here::here("data/dadosCEAP.csv"),
           progress = F,
           col_types = cols(
             nomeParlamentar = col_character(),
             idCadastro = col_integer(),
             sgUF = col_character(),
             sgPartido = col_character(),
             tipoDespesa = col_character(),
             especDespesa = col_character(),
             fornecedor = col_character(),
             CNPJCPF = col_character(),
             tipoDocumento = col_integer(),
             dataEmissao = col_character(),
             valorDocumento = col_double(),
             valorGlosa = col_integer(),
             valorLíquido = col_double())) -> data

read_csv(here::here("/data/limiteMensalCEAP.csv"),
           progress = F,
           col_types = cols(
             UF = col_character(),
             limite_mensal = col_double())) -> limite_mensal

names(limite_mensal)[2] <- "limiteMensal"

data %>% 
  full_join(limite_mensal,
            by = c("sgUF" = "UF")) -> data
```

```{r}
data %>% glimpse()
```

Para a nossa análise iremos utilizar dados sobre as despesas dos deputados federais da legislatura atual com a atividade parlamentar. Para isso usaremos os dados do CEAP, que é uma cota única mensal destinada a custear os gastos dos deputados exclusivamente vinculados ao exercício da atividade parlamentar. 

Os dados foram coletados no site de transparência da Câmara. 

### Descrição das variáveis

No nosso conjunto de dados nós temos 14 variáveis:

#### nomeParlamentar

```
Nome adotado pelo Parlamentar ao tomar posse do seu mandato.
```

#### idCadastro

```
Número que identifica unicamente um deputado federal na CD.
```

#### sgUF

```
No contexto da cota CEAP, representa a unidade da federação pela qual o deputado foi eleito e é utilizada para definir o valor da cota a que o deputado tem.
```

#### sgPartido

```
Sigla do partido do parlamentar.
```

#### tipoDespesa

```
O seu conteúdo é a descrição do Tipo de Despesa relativo à despesa em questão.
```

#### especDespesa

```
Representa a descrição  especificação mais detalhada de um referido Tipo de Despesa.
```

#### fornecedor

```
O conteúdo deste dado representa o nome do fornecedor do produto ou serviço presente no documento fiscal
```

#### CNPJCPF

```
O conteúdo deste dado representa o CNPJ ou o CPF do emitente do documento fiscal, quando se tratar do uso da cota em razão do reembolso despesas comprovadas pela emissão de documentos fiscais.
```

#### tipoDocumento

```
Este dado representa o tipo de documento do fiscal – 0 (Zero), para Nota Fiscal; 1 (um), para Recibo; e 2, para Despesa no Exterior.
```

#### dataEmissao

```
O conteúdo deste dado é a data de emissão do documento fiscal ou a data do documento que tenha dado causa à despesa.
```

#### valorDocumento

```
O seu conteúdo é o valor de face do documento fiscal ou o valor do documento que deu causa à despesa. Quando se tratar de bilhete aéreo, esse valor poderá ser negativo, significando que o referido bilhete é um bilhete de compensação, pois compensa um outro bilhete emitido e não utilizado pelo deputado (idem para o dado vlrLiquido abaixo).
```

#### valorGlosa

```
O seu conteúdo representa o valor da glosa do documento fiscal que incidirá sobre o Valor do Documento, ou o valor da glosa do documento que deu causa à despesa.
```

#### valorLiquido

```
O seu conteúdo representa o valor líquido do documento fiscal ou do documento que deu causa à despesa e será calculado pela diferença entre o Valor do Documento e o Valor da Glosa. É este valor que será debitado da cota do deputado. Caso o débito seja do Tipo Telefonia e o valor seja igual a zero, significa que a despesa foi franqueada.
```

#### limiteMensal

```
O seu conteúdo representa o límite mensal de CEAP para o estado (UF) do parlamentar.
```

# Perguntas

# Como se comportam as despesas com combustíveis por Estado?

```{r}
data %>%
  filter(tipoDespesa %in% c("COMBUSTÍVEIS E LUBRIFICANTES.")) %>%
  group_by(sgUF, 
           tipoDespesa) %>%
  summarize(n = n()) %>% 
  ggplot(aes(x = reorder(sgUF, n),
             y = n,
             fill = sgUF)) +
  geom_bar(stat = "identity") +
  labs(x = "Estado", 
       y = "Quantidade de abastecimentos", 
       fill = "Sigla do Estado")
  
```

Com a visualização acima conseguimos perceber que dentre os estados que mais abastecem temos __SP (São Paulo)__ e __MG (Minas Gerais)__.

### Abasteceu o que tanto?

```{r}
data %>%
  filter(tipoDespesa %in% c("COMBUSTÍVEIS E LUBRIFICANTES.")) %>%
  group_by(especDespesa) %>%
  summarize(n = n()) %>% 
  ggplot(aes(x = reorder(especDespesa, n),
             y = n,
             fill = especDespesa)) +
  geom_bar(stat = "identity") +
  scale_y_log10() +
  labs(x = "Especificação da despesa", 
       y = "Quantidade de abastecimentos (log)", 
       fill = "Especificação")
```

Com a visualização acima podemos ver que temos quatro especificações diferentes para despesas do tipo `COMBUSTÍVEIS E LUBRIFICANTES`:

### Embarcações

```{r}
data %>%
  filter(tipoDespesa %in% c("COMBUSTÍVEIS E LUBRIFICANTES.")) %>%
  group_by(sgUF, 
           especDespesa) %>%
  summarize(n = n()) %>% 
  filter(especDespesa %in% c("Embarcações")) %>%
  ggplot(aes(x = reorder(sgUF, n),
             y = n,
             fill = sgUF)) +
  geom_bar(stat = "identity") +
  labs(title = "Quantidade de abastecimentos por Estado para 'Embarcações'",
       x = "Estado", 
       y = "Quantidade de abastecimentos", 
       fill = "Sigla do Estado")
```

Para __Embarcações__ temos que o estado da __BA (Bahia)__ é o vencedor no quesito _"quantidade de abastecimentos"_, a única coisa que vem na minha cabeça para talvez justificar esse uso ao visualizar essa diferença é a questão dos portos/docas, mas o motivo para usarem o dinheiro do __CEAP__ para isso aí já não posso dizer muita coisa.

### Sem especificações

```{r}
data %>%
  filter(tipoDespesa %in% c("COMBUSTÍVEIS E LUBRIFICANTES.")) %>%
  group_by(sgUF, 
           especDespesa) %>%
  summarize(n = n()) %>% 
  filter(especDespesa %in% c("Sem especificações")) %>%
  ggplot(aes(x = reorder(sgUF, n),
             y = n,
             fill = sgUF)) +
  geom_bar(stat = "identity") +
  labs(title = "Quantidade de abastecimentos por Estado para 'Sem especificações'",
       x = "Estado", 
       y = "Quantidade de abastecimentos", 
       fill = "Sigla do Estado")
```

Nessa visualização temos que o __CE (Ceará)__ possui mais gastos "Sem especificação" quando se trata do tipo `COMBUSTÍVEIS E LUBRIFICANTES`, não temos muitas conclusões a cerca disso pois não sabemos os motivos pelos quais não houve espeficicação, mas é algo para se investigar.

```{r}
data %>%
  filter(tipoDespesa %in% c("COMBUSTÍVEIS E LUBRIFICANTES.")) %>%
  group_by(sgUF, 
           especDespesa) %>%
  summarize(somaGastos = sum(valorLíquido)) %>% 
  filter(especDespesa %in% c("Sem especificações")) %>%
  ggplot(aes(x = reorder(sgUF, somaGastos),
             y = somaGastos,
             fill = sgUF)) +
  geom_bar(stat = "identity") +
  labs(title = "Total gasto em R$ com abastecimento por Estado para 'Sem especificações'",
       x = "Estado", 
       y = "Gasto total (R$)", 
       fill = "Sigla do Estado")
```

Como esperado, se usarmos ao invés da quantidade de abastecimentos o total gasto nesses abastecimentos, o __CE (Ceará)__ permanece em primeiro, ou seja, gastam cerca de __R$ 10.000,00__ com `COMBUSTÍVEIS E LUBRIFICANTES` mas sem especificação.

### Aeronaves

```{r}
data %>%
  filter(tipoDespesa %in% c("COMBUSTÍVEIS E LUBRIFICANTES.")) %>%
  group_by(sgUF, 
           especDespesa) %>%
  summarize(n = n()) %>% 
  filter(especDespesa %in% c("Aeronaves")) %>%
  ggplot(aes(x = reorder(sgUF, n),
             y = n,
             fill = sgUF)) +
  geom_bar(stat = "identity") +
  labs(title = "Quantidade de abastecimentos por Estado para 'Aeronaves'",
       x = "Estado", 
       y = "Quantidade de abastecimentos", 
       fill = "Sigla do Estado")
```

Novamente a __BA (Bahia)__ está no topo, pelo visto os parlamentares da Bahia costumam viajar pelo _ar_ e pela _água_ `¯\_(ツ)_/¯`

### Veículos Automotores

```{r}
data %>%
  filter(tipoDespesa %in% c("COMBUSTÍVEIS E LUBRIFICANTES.")) %>%
  group_by(sgUF, 
           especDespesa) %>%
  summarize(n = n()) %>% 
  filter(especDespesa %in% c("Veículos Automotores")) %>%
  ggplot(aes(x = reorder(sgUF, n),
             y = n,
             fill = sgUF)) +
  geom_bar(stat = "identity") +
  labs(title = "Quantidade de abastecimentos por Estado para 'Veículos Automotores'",
       x = "Estado", 
       y = "Quantidade de abastecimentos", 
       fill = "Sigla do Estado")
```

Com uma visualização semelhante a que vimos mais acima, __SP (São Paulo)__ e __MG (Minas Gerais)__ estão em primeiro lugar na quantidade de abastecimentos à Veículos Automotores.

É curioso também observar que a __BA (Bahia)__ está entre os que mais abastecem Veículos Automotores, ou seja, além de Embarcações e Aeronaves eles também abastecem Veículos Automotores com bastante frequência...

# Quais são os postos de combustíveis que mais atendem os parlamentares?

Seria o motivo do abastecimento a confiança para com o posto ou algum tipo de "amizade" ou "relação empresarial"? 

Em uma breve estudada nos dados pude perceber que existem muitos gastos com o tipo `COMBUSTÍVEIS E LUBRIFICANTES`, onde os abastecimentos foram de `Veículos Automotores` e em alguns casos temos também abastecimento de `Aeronaves`, `Embarcações` e `Sem especificações`.

```{r}
data %>%
  filter(tipoDespesa %in% c("COMBUSTÍVEIS E LUBRIFICANTES.")) %>%
  mutate(fornecedor = gsub("\\.", "", toupper(stringi::stri_trans_general(fornecedor,'Latin-ASCII')))) %>% # remove os acentos, deixa tudo em uppercase e em seguida remove os pontos pois em alguns casos o fornecedor é o mesmo mas há diferença de acentuação, pontuação e tipo da escrita (maiúscula ou minúscula)
  group_by(tipoDespesa,
           fornecedor) %>%
  summarize(n = n()) %>% 
  arrange(-n) %>%
  slice(c(1:5)) %>%
  ggplot(aes(x = reorder(fornecedor, n),
             y = n,
             fill = reorder(fornecedor, -n))) +
  geom_bar(stat = "identity") +
  theme(axis.text.x=element_blank(),
        axis.ticks.x=element_blank()) +
  labs(x = "Fornecedor", 
       y = "Quantidade de abastecimentos", 
       fill = "Fornecedor")
```

É possível pereceber que o fornecedor `CASCOL COMBUSTÍVEIS PARA VEÍCULOS LTDA` é a campeã em vendas, tendo abastecido mais de 15000 vezes os parlamentares, enquanto o `FRATELI POSTO DE COMBUSTÍVEIS LTDA`, que é o segundo colocado, não chegou nem a 5000 abastecimentos.

Dando uma breve pesquisada em `CASCOL` pude perceber que é uma rede que possui muitas unidades em __Brasília__, no __Distrito Federal__. E também não é muito difícil encontrar matérias nos jornais que mostrem _polêmicas_ envolvendo essa rede de postos. 

Os parlamentares que estão no _Palácio do Planalto_ abastecem bastante. 

## Tá bom ou quer mais?

Vamos tentar visualizar agora a quantidade em R$ que os postos conseguiram faturar com os abastecimentos realizados:

```{r}
data %>%
  filter(tipoDespesa %in% c("COMBUSTÍVEIS E LUBRIFICANTES.")) %>%
  mutate(fornecedor = gsub("\\.", "", toupper(stringi::stri_trans_general(fornecedor,'Latin-ASCII')))) %>% # remove os acentos, deixa tudo em uppercase e em seguida remove os pontos pois em alguns casos o fornecedor é o mesmo mas há diferença de acentuação, pontuação e tipo da escrita (maiúscula ou minúscula)
  group_by(tipoDespesa,
           fornecedor) %>%
  summarize(gastoTotal = sum(valorLíquido)) %>%
  arrange(-gastoTotal) %>%
  slice(c(1:5)) %>%
  ggplot(aes(x = reorder(fornecedor, gastoTotal),
             y = gastoTotal,
             fill = reorder(fornecedor, -gastoTotal))) +
  geom_bar(stat = "identity") +
  theme(axis.text.x=element_blank(),
        axis.ticks.x=element_blank()) +
  labs(x = "Fornecedor", 
       y = "Faturamento (R$)", 
       fill = "Fornecedor")
```

O posto `CASCOL COMBUSTÍVEIS PARA VEÍCULOS LTDA` novamente está em primeiro (como esperado) e faturou uma quantia simbólica de __R$ 2.253.421,89__. Isso mesmo. 

Não sei se é necessário que eu escreva mais alguma coisa... `(ಥ﹏ಥ)`
