---
title: "EDA - CEAP"
output:
    html_document:
        code_folding: hide
        theme: flatly
---
```{r echo=FALSE, message=FALSE, warning=FALSE}

library(tidyverse)
library(here)
library(plotly)

theme_set(theme_bw())

```

## Os Dados

Para a nossa análise iremos utilizar dados sobre as despesas dos deputados federais da legislatura atual com a atividade parlamentar. Para isso usaremos os dados do CEAP, que é uma cota única mensal destinada a custear os gastos dos deputados exclusivamente vinculados ao exercício da atividade parlamentar. 

Os dados foram coletados no site de transparência da Câmara. 

```{r echo=FALSE, message=FALSE, warning=FALSE}
read_csv(here::here("data/dadosCEAP.csv"),
           progress = F,
           col_types = cols(
             nomeParlamentar = col_character(),
             idCadastro = col_integer(),
             sgUF = col_character(),
             sgPartido = col_character(),
             tipoDespesa = col_character(),
             especDespesa = col_character(),
             fornecedor = col_character(),
             CNPJCPF = col_character(),
             tipoDocumento = col_integer(),
             dataEmissao = col_character(),
             valorDocumento = col_double(),
             valorGlosa = col_integer(),
             valorLíquido = col_double())) -> data

read_csv(here::here("/data/limiteMensalCEAP.csv"),
           progress = F,
           col_types = cols(
             UF = col_character(),
             limite_mensal = col_double())) -> limite_mensal

names(limite_mensal)[2] <- "limiteMensal"

data %>% 
  full_join(limite_mensal,
            by = c("sgUF" = "UF")) -> data
```

```{r}
data %>% glimpse()
```


### Descrição das variáveis

No nosso conjunto de dados nós temos 14 variáveis:

#### nomeParlamentar

```
Nome adotado pelo Parlamentar ao tomar posse do seu mandato.
```

#### idCadastro

```
Número que identifica unicamente um deputado federal na CD.
```

#### sgUF

```
No contexto da cota CEAP, representa a unidade da federação pela qual o deputado foi eleito e é utilizada para definir o valor da cota a que o deputado tem.
```

#### sgPartido

```
Sigla do partido do parlamentar.
```

#### tipoDespesa

```
O seu conteúdo é a descrição do Tipo de Despesa relativo à despesa em questão.
```

#### especDespesa

```
Representa a descrição  especificação mais detalhada de um referido Tipo de Despesa.
```

#### fornecedor

```
O conteúdo deste dado representa o nome do fornecedor do produto ou serviço presente no documento fiscal
```

#### CNPJCPF

```
O conteúdo deste dado representa o CNPJ ou o CPF do emitente do documento fiscal, quando se tratar do uso da cota em razão do reembolso despesas comprovadas pela emissão de documentos fiscais.
```

### tipoDocumento

```
Este dado representa o tipo de documento do fiscal – 0 (Zero), para Nota Fiscal; 1 (um), para Recibo; e 2, para Despesa no Exterior.
```

### dataEmissao

```
O conteúdo deste dado é a data de emissão do documento fiscal ou a data do documento que tenha dado causa à despesa.
```

#### valorDocumento

```
O seu conteúdo é o valor de face do documento fiscal ou o valor do documento que deu causa à despesa. Quando se tratar de bilhete aéreo, esse valor poderá ser negativo, significando que o referido bilhete é um bilhete de compensação, pois compensa um outro bilhete emitido e não utilizado pelo deputado (idem para o dado vlrLiquido abaixo).
```

#### valorGlosa

```
O seu conteúdo representa o valor da glosa do documento fiscal que incidirá sobre o Valor do Documento, ou o valor da glosa do documento que deu causa à despesa.
```

#### valorLiquido

```
O seu conteúdo representa o valor líquido do documento fiscal ou do documento que deu causa à despesa e será calculado pela diferença entre o Valor do Documento e o Valor da Glosa. É este valor que será debitado da cota do deputado. Caso o débito seja do Tipo Telefonia e o valor seja igual a zero, significa que a despesa foi franqueada.
```

#### limiteMensal

```
O seu conteúdo representa o límite mensal de CEAP para o estado (UF) do parlamentar.
```


# Perguntas 

## Quais são os deputados que gastaram mais dinheiro da CEAP? Quais são os mais econômicos?

```{r}
data %>%
    group_by(sgUF,
             idCadastro,
             nomeParlamentar) %>%
    summarize(valorTotal = sum(valorLíquido)) %>%
    ungroup() %>%
    filter(valorTotal >= 0) %>%
    arrange(valorTotal) %>% 
    slice(c(1:10, (n()-9):n())) %>%
    mutate(medianaGasto = mean(valorTotal), gastaMuito = if_else(valorTotal > medianaGasto, "Gastadores", "Econômicos")) %>% 
    ggplot(aes(x = valorTotal, 
               y = reorder(nomeParlamentar, valorTotal))) +
    geom_point(aes(color = sgUF), size = 3.5) +
    theme(axis.text.x = element_text(angle = 30,
                                     hjust = 1)) +
    labs(x = "Gasto total (R$)", 
         y = "Nome do Parlamentar",
         title = "Gastos por Parlamentar (R$)") +
    facet_wrap(~gastaMuito, scales = "free")
```

Há casos em que os gastos são negativos, principalmente quando se trata de bilhetes aéreos pois podem significar um bilhete de compensação, pois compensa um outro bilhete emitido e não utilizado pelo parlamentar. E para evitar tais tratamentos, filtramos os parlamentares que possuíam a soma de seus gastos maior ou igual a 0 (`valorTotal >= 0`). 

Na visualização é possível perceber 2 grupos de 10 parlamentares, um grupo é de parlamentares __econômicos__ e o outro de parlamentares __gastadores__. Na primeira olhada conseguimos perceber que há uma enorme diferença entre os dois grupos, enquanto o maior gasto dos __econômicos__ é de `R$ 179,18` o menor gasto dos __gastadores__ é de `R$ 1.405.644,19`. 

O mais gastador é __EDIO LOPES__ e o mais econômico é __CAMILO COLA__.

## Quais os estados cujos deputados gastam mais no exterior? Quais os estados cujos deputados gastam menos no exterior?

## Quais os partidos cujos parlamentares mais usam CEAP no estado da Paraíba? Quais são os que menos usam? Mesmas perguntas considerando valores em R$.

## Quais os deputados que mais ultrapassam o limite de CEAP do seu estado? (Limite mensal).

## Quais estados cujos parlamentares gastam mais com passagens aéreas?

## Escolha três partidos e responda: Quais são os tipos de despesa mais utilizados no uso da CEAP pelos deputados desses partidos? Mesma pergunta considerando valores em R$.